最高法院刑事判決　　　　　　　九十六年度台上字第四四九號
上　訴　人　甲○○
　　　　　　乙○○
上列上訴人等因違反期貨交易法案件，不服臺灣高等法院臺中分
院中華民國九十三年五月三十一日第二審判決（九十三年度金上
訴字第五一五號，起訴案號：臺灣臺中地方法院檢察署九十一年
度偵字第一一七七二號），提起上訴，本院判決如下：
    主  文
原判決撤銷，發回臺灣高等法院臺中分院。
    理  由
本件原判決認定：案外人徐文欽（另案判處有期徒刑八月，緩刑
三年確定）於民國八十七年五月間，在臺中市○○路○段六六九
號八樓成立生匯財務顧問有限公司（下稱生匯公司），自任負責
人，明知期貨交易法已於八十六年六月一日生效施行，外幣保證
金交易，屬槓桿保證金契約之一種，為期貨交易法規範管理之範
圍，依該法第八十二條第一項規定，經營期貨信託事業、期貨經
理事業、期貨顧問事業或其他期貨服務事業，須經主管機關之許
可並發給許可證照，始得營業，竟未經主管機關即財政部證券暨
期貨管理委員會（下稱證期會）之許可，並發給許可證照，即陸
續僱用與其有犯意聯絡之上訴人甲○○（自生匯公司成立開始）
、許貴雁（自八十九年底開始，經第一審判處有期徒刑五月，緩
刑二年，未據上訴已確定），為設於澳門之「利基金融集團」（
下稱利基集團）招攬客戶，從事外幣保證金交易。其經營方式為
：由徐文欽及甲○○、許貴雁等，向客戶解說外幣保證金交易之
內容、操作方式及獲利情形，並由甲○○、許貴雁介紹江秀滿（
九十年五月初簽約）、焦培峻（九十年五月二十四日簽約）等客
戶，與利基集團簽訂委任協議書，由客戶匯款一定數額之保證金
至利基集團設於澳門國際商業銀行之帳戶，成為利基集團之客戶
，可直接向利基集團下單或經由生匯公司向利基集團下單買賣外
幣。生匯公司並不定期提供外幣商品即時行情資訊、盤勢分析及
買賣點予客戶，客戶亦可授權委託生匯公司全權代為操作買賣，
生匯公司則按月提供當月外幣買賣對帳單予客戶瞭解盈虧，以此
方式經營外幣保證金期貨交易之經理、顧問事業。上開外幣保證
金期貨交易方式，係：(一)操作之外幣種類計有歐元、英磅、日幣
、瑞士法郎、加幣、澳幣等六種，以美金幣值漲跌標準計算盈虧
。(二)由客戶自行或透過生匯公司匯款至少美金二萬元之保證金至
利基集團設於澳門國際商業銀行之帳戶完成開戶，可下單交易，
每次交易以口為單位，當日交割不須保證金，若須隔日以上交割
則須美金二千元，客戶下單交易之額度為上開保證金之五十倍。
(三)契約之輸贏以點值五點五（係國際合約單位，乃國際貨幣市場
公告的一固定值）計算，而契約每日之盈虧，以臺灣時間上午三
點之美國紐約收盤價作為標準。(四)客戶下單後，訂買之契約保證
金直接由客戶前開帳戶中扣除，而客戶無法直接取得所買得之外
幣，該外幣會匯至國外之帳戶，如客戶需要，再從國外匯回自己
之帳戶。(五)客戶下單後，利基集團依約得收取每口美金五十至八
十元之手續費，利基集團再從手續費中每月派分新臺幣（下同）
三十萬元予生匯公司做為佣金，如下單客戶超過三十名，則佣金
增至五十萬元。嗣徐文欽未經許可，擅自經營期貨經理、顧問事
業之行為，於八十九年四月間，為法務部調查局臺中縣調查站（
下稱臺中縣調查站）查獲，乃於九十年（起訴書誤載為八十九年
）六月間，將生匯公司設備、人員等，概括轉讓予上訴人乙○○
。乙○○即在同址成立億和企業管理顧問有限公司（下稱億和公
司），自任負責人，亦明知外幣保證金交易，屬槓桿保證金契約
之一種，為期貨交易法規範管理之範圍，依該法第八十二條第一
項規定，經營期貨信託事業、期貨經理事業、期貨顧問事業或其
他期貨服務事業，須經主管機關之許可，並發給許可證照，始得
營業，竟未經證期會許可，並發給許可證照，即與生匯公司留任
之甲○○、許貴雁，共同基於犯意聯絡，仍以前述方式，為利基
集團招攬客戶，從事外幣保證金交易，僅其中利基集團給付之佣
金，改為按月支付十萬元予億和公司做為服務費，每成交一口另
支付八百元佣金，其餘均與生匯公司經營模式相同。億和公司自
九十年六月起至九十一年二月止（起訴書誤載為八十九年六月起
至九十年二月止），共成交七千四百三十三口，獲取服務費九十
萬元及佣金五百九十四萬六千四百元（起訴書誤載為五百九十四
萬元）。嗣於九十一年四月十五日，經臺中市調查站，持搜索票
搜索億和公司，當場扣得如起訴書附表所示乙○○所有，供經營
億和公司所用之物，始查獲上情等情。因而維持第一審分別論處
甲○○、乙○○共同未經許可，擅自經營期貨經理事業、期貨顧
問事業罪刑（甲○○處有期徒刑五月，緩刑二年；乙○○處有期
徒刑六月，併科罰金新臺幣五十萬元，罰金如易服勞役，以罰金
總額與六個月之日數比例折算）之判決，分別駁回上訴人等在第
二審之上訴，固非無見。
惟查：（一）科刑判決書所載事實、理由與所宣告之主文，必須
相互一致，始屬適法，否則即與法定程式不符，該判決難謂非違
法。上引原判決事實認定，如若無誤，則生匯公司之經營方式，
係由徐文欽、甲○○、許貴雁等人，向客戶解說外幣保證金交易
之內容、操作方式及獲利情形，並由甲○○、許貴雁介紹江秀滿
、焦培峻等客戶，與利基集團簽訂委任協議書，由客戶匯款一定
數額之保證金至利基集團設於澳門國際商業銀行之帳戶，成為利
基集團之客戶，可直接向利基集團下單或經由生匯公司向利基集
團下單買賣外幣。生匯公司並不定期提供外幣商品即時行情資訊
、盤勢分析及買賣點予客戶，客戶亦可授權委託生匯公司全權代
為操作買賣（見原判決正本第二頁第十二行至第十八行），而乙
○○任負責人之億和公司經營外幣保證金交易之模式，亦與生匯
公司相同；且其理由說明，亦均係如此（見原判決正本第九頁第
十五行至第十七行）；原判決復援引證期會九十一年九月九日台
財證七字第○九一○一四六二四八號函，說明：「期貨交易法第
一百十二條第五款所稱之『其他期貨服務事業』，係指期貨資訊
提供者等」（見原判決正本第九頁第八行至第十行）；則上引原
判決事實認定及理由說明所稱之：「上訴人等定期提供外幣商品
即時行情資訊」，應屬期貨交易法第一百十二條第五款所稱之「
其他期貨服務事業」，第一審判決主文諭知上訴人等所犯係「共
同未經許可，擅自經營期貨經理事業、期貨顧問事業」罪名，與
上開事實認定及理由說明，顯非一致，已屬於法有違；原判決未
予糾正，仍予維持，亦屬違法。（二）依起訴書犯罪事實之記載
，係起訴甲○○自八十八年九月間起，與徐文欽、許貴雁共同實
施本件違反期貨交易法之犯行（見起訴書正本第二頁第三行），
原判決認定甲○○、徐文欽係自八十七年五月間起共同實施本件
違反期貨交易法犯行，未說明就甲○○八十七年五月起迄八十
八年八月止所犯之違反期貨交易法行為，併予審理之理由，自屬
理由不備。（三）第二審審判長於開庭審判時，除應命上訴人陳
述上訴要旨外，並準用第一審審判程序，訊問被告及調查證據，
倘未踐行上開程序即命辯論終結，予以判決，自屬違背法令。依
原審審判筆錄之記載，審判長就上訴人等被訴事實之訊問，僅訊
問甲○○：「妳原來是生匯頂讓給億和之後留下來的？」，而訊
問上訴人等部分，亦僅僅：「你有沒有介紹客戶王利基全程操作
買賣？」、「你們說明一下經營的內容有無外幣的買賣？」（見
原審卷第八二頁、第八三頁），就上訴人等被訴之其他犯罪事實
，則均未訊問，亦未分別予上訴人等逐一辯解之機會，即行宣告
辯論終結，此部分踐行之訴訟程序，難謂於法無違。以上，或係
上訴人等之上訴意旨所指摘，或屬本院得依職權調查之事項，應
認原判決有撤銷發回更審之原因。又臺灣板橋地方法院檢察署移
送併案審理之九十三年度偵字第九七一六號乙○○違反期貨交易
法案件及臺灣臺中地方法院檢察署移送併案審理之九十五年度偵
字第八三九八號甲○○背信案件，與本案是否有裁判上一罪或實
質上一罪關係，案經發回，更審時應併注意及之，附為指明。
據上論結，應依刑事訴訟法第三百九十七條、第四百零一條，判
決如主文。
中　　華　　民　　國　九十六　年　　一　　月　二十五　日
                      最高法院刑事第十二庭
                          審判長法官  林　永　茂
                                法官  洪　文　章
                                法官  蕭　仰　歸
                                法官  何　菁　莪
                                法官  張　祺　祥
      本件正本證明與原本無異
                                      書  記  官
中　　華　　民　　國　九十六　年　  一 　 月 　三十 　日
                                                      V
